【裁判字號】    98,消債更,516
【裁判日期】    980923
【裁判案由】    更生事件
【裁判全文】
臺灣板橋地方法院民事裁定           98年度消債更字第516號
聲  請  人  甲○○
代  理  人  張金盛律師
上列當事人因消費者債務清理事件聲請更生，本院裁定如下：
    主  文
更生之聲請駁回。
聲請費用由聲請人負擔。
    理  由
一、本件聲請更生之意旨略以：聲請人因負欠信用卡等債務共計
    新台幣 (下同)2,566,825 元，於民國97年7月間曾向最大債
    權金融機構中國信託商業銀行股份有限公司請求共同協商債
    務清償方案，惟當時銀行要求每月還款5,000 元，零利率，
    分二階段償還，至72期滿後再另行協議，而聲請人當時因車
    禍失業，並未工作，而僅能依賴勞保局職業傷害給付金每月
    為20,160元維生 (見本院卷第63頁，前置協商申請人財產及
    收支狀況說明書 )，扣除生活費、扶養費用、房貸支出後，
    所剩無幾，致前置協商不成立，故有不可歸責事由，請鈞院
    裁定更生等云云。
二、按債務人對於金融機構因消費借貸、自用住宅借款、信用卡
    或現金卡契約而負債務，在聲請更生或清算前，應提出債權
    人清冊，以書面向最大債權金融機構請求協商債務清償方案
    並表明共同協商之意旨，消費者債務清理條例第151條第1項
    定有明文。而消費者債務清理條例所定之前置協商程序，其
    立法目的係因債務人對於金融機構因消費借貸、自用住宅借
    款、信用卡或現金卡契約而負債務，其法律關係較單純明確
    ，金融機構並已訂有債務協商機制，使債務人與多數債權人
    間能利用法院程序外解決之協商機制而自主解決其債務，如
    能協商成立，債務人或不須依本條例聲請更生或清算，可疏
    減法院負擔，有效分配司法資源，遂採行協商前置主義。申
    言之：
  1.就債務人協力協商之義務而言：
    債務人須盡己之力與最大債權金融機構謀求自主性的協議清
    償債務方案，若債務人於衡酌己身清償資力，提出符合正當
    性及合理性之清償計畫，卻不被最大債權金融機構所接受時
    ，債務人自得求助於法院，選擇向法院聲請更生或清算。反
    之，若債務人僅徒具形式提出協商聲請，而不以積極態度謀
    求解決清償債務方案；或事後又撤回協商之聲請；或債務人
    所提出之債務清償方案與其清償資力不具相當性與合理性時
    ，亦即在衡量債務人之負債原因、經濟收入情況、通常生活
    必要性之支出等客觀情狀後，債務人提出之清償計畫，並不
    符合比例原則之要求時，自不能認債務人已充分踐行法律所
    要求之協商程序；否則，若不問債務人之清償資力如何，概
    命最大債權金融機構必須接受清償條件，即難謂否符合法律
    所定前置協商之精神。
  2.就法院發動債務清理程序之必要性而言：
    消費者債務清理條例所定協商前置程序之意旨，在使金融機
    構與債務人就特定種類之債務清理事務上，利用法院程序外
    解決之協商機制，為迅速有效之自主性解決。而此一程序之
    進行，有賴當事人間之協力配合，本於誠信為基礎，形成債
    務清理之共識，藉由法院之事後核可，賦予協商內容作為執
    行名義之正當性。苟債務人無視協商程序而直接進入更生程
    序，或於前置協商程序時，故意使協商破裂，雖有債務協商
    不成立之形式，然藉由此方式造成此等結論，難謂債務人有
    進行債務清理之誠意可言，則不啻根本否認前置協商之立法
    意旨。而國家司法資源介入私人紛爭之處理，應符必要性及
    合適性原則，亦即指國家權力行使之手段須可達成其目的，
    當手段不能完成權力行使目的時，即欠缺此合適性原則，而
    在所有可能達成目的之方法中，應選擇符合經濟性、效率性
    、相當性之債務清理方式，此不僅須考量債務人之利益，更
    須兼顧債權人之債權獲償之可能；否則，濫用司法程序之結
    果，亦有侵害了憲法上所保障債權人財產權之虞。
三、本院查：
(一)就本件聲請人之清償資力而言：
    按聲請既人負債大於資產，食衣住行，本應較一般人節約支
    出，自應以行政院主計處公佈之98年度臺北縣低收入戶每人
    每月最低生活費用為10,792元作為計算標準，蓋消費者債務
    清理條例所定債務清理程序之立法精神，並非維持債務人過
    去慣常之寬裕生活，而係重新檢視消費行為樽節支出，故聲
    請人既已有不能清償之事由，生活消費程度自應受有限制，
    每月生活開支，自不能與一般人等量齊觀。例如：不得乘坐
    計程車，不得出入三星級以上之飯店、餐廳等，除有絕對必
    要性支出之外，自當縮衣節食，刻苦生活、優先誠實履行清
    償債務之責。查依債務人自承其目前從事環保資源回收業，
    每月收入約為35,000元，此有聲請人財產及收支狀況說明書
    可按 (見本院卷第10頁) ，然以前揭每人每月最低生活費用
    為10,792元計算，每月仍有剩餘24,208元 (24,208≧5,000)
    ，可知聲請人並無不能清償債務之情事。
(二)就債務人之日常生活支出而言：
  1.查聲請人於財產及收入狀況說明書之「依法受債務人扶養之
    人」欄內記載每月需支出其子女賴冬晴扶養費用，此外，每
    月尚需支出房貸約11,000元，有聲請人卷附全戶戶籍謄本、
    賴冬晴之96年、97年度綜合所得稅各類所得資料清單、財產
    歸屬資料清單、中國信託商業銀行貸款對帳單等件可憑 (見
    本院卷第27頁、第31頁及第32頁、第105頁至第113頁 )，釋
    明其子女於96及97年度均無收入，為不能維持生活而有受聲
    請人扶養之必要，則聲請人有支出此部份扶養費用之必要情
    事，堪信屬實。又依國稅局扶養免稅額計算，扶養費用每人
    每月為6,417元 ，另查應負擔扶養義務者，除聲請人外尚包
    括聲請人前配偶賴志賢，有聲請人全戶戶籍謄本 (見本院卷
    第24頁 )、賴志賢之96年、97年度綜合所得稅各類所得資料
    清單可憑 (見本院卷第102、第103頁 )，職是，聲請人應負
    擔之子女部份扶養費數額為3,209元 (計算式:6,417 ÷2＝
    3,209)。
  2.再查，聲請人前揭每月平均收入，扣除聲請人基本生活費用
    及扶養子女之扶養費，再扣除聲請人所提出二筆房屋貸款
    1,540,960 元、157,283元，每月房貸支出約10,513元後（
    9,400+120+9 93=10,513 ，見本院卷第109 頁至113 頁），
    尚餘10,486元 (計算式為：35,000－10, 792 －3,209-10,
    513 ＝10,486) 以資清償聲請人之所有債務，足見前述債權
    人中國信託商業銀行所提議之二階段協商條件即前72期，零
    利率，按月還款5,000 元之協商方案 (見本院卷第54頁，中
    國信託商銀陳報狀)， 顯在聲請人清償能力範圍之內，聲請
    人並無不能清償之虞，核屬相當而足以維持債務人及其家屬
    生活所必需。
(三)就國家司法資源介入私人紛爭處理之必要性及合適性而言：
  1.按債務人依消債條例向法院聲請更生或清算，應認係債務清
    理之最後手段，蓋經法院裁定開始更生或清算程序後，債務
    人之生活、身分資格、工作權利等或均將受有限制。又該條
    例所定之債務清理程序採雙軌制設計，分為重建型之更生程
    序及清算型之清算程序，其立法目的在使有不能清償或有不
    能清償之虞的消費者，得依其自身負債與清償能力之不同情
    況，選擇不同程序清理其債務，以調整其與債權人及其他利
    害關係人之權利義務關係，保障債權人之公平受償，謀求消
    費者經濟生活之更生及社會經濟之健全發展。上開規定之立
    法目的，在兼顧債權人、債務人雙方之利益，使陷於經濟上
    困境之消費者得以清理債務，利用此兩種不同程序妥適調整
    債務人與債權人及其他利害關係人間之權利義務關係，保障
    債權人獲得公平受償，並謀求消費者經濟生活之更生機會。
    申言之，更生之目的在使全體債權人獲得公平之受償，並使
    債務人在經濟上得有更生之機會，防止社會經濟發生混亂。
    上開制度並非在使債務人恣意消費所造成之債務，轉嫁予債
    權人負擔；質言之，法律所設債務人免責之制度，應在鼓勵
    勤勞誠實之債務人，而非縱容投機不誠實之債務人奢侈浪費
    ，倘債務人於聲請更生或清算前之相當期間內，利用信用金
    融之機會，恣意為非屬通常生活所需之鉅額消費或作奢侈性
    、浪費性之消費，而不在意日後履行返還之能力，反而算計
    消債條例中之免責制度，濫用更生或清算程序以規避其應負
    擔之償還責任，自與前開立法本旨有違。
  2.本案依據債權人中國信託商業銀行向本院陳報聲請人使用信
    用卡消費明細之結果 ，聲請人於申請協商前之96年1月29日
    持該行信用卡於好樂迪樹林店刷卡消費2,382元、96年3月11
    日持該行信用卡於好樂迪樹林店刷卡消費2,684元、96年5月
    27日持該行信用卡於捷乃登實業有限公司刷卡消費50,000元
    、96年6月17日持該行信用卡於過海香辣蟹刷卡消費1,356元
    、96年 7月26日持該行信用卡於太平洋崇光百貨股份有限公
    司刷卡消費 3,360元等情，此有中國信託商業銀行提出民事
    陳報狀、債務人刷卡消費明細等附卷可按 (見本院卷第54頁
    、第73頁至第84頁 )，足認聲請人上開消費支出均已超出日
    常必須性之開支，故聲請人之負債原因應與其恣意消費之情
    形有關，聲請人恣意為非屬通常生活所需之鉅額消費或作奢
    侈性、浪費性之消費，而不在意日後履行返還償債之能力，
    自與前開立法本旨有違，於法不合。
四、據上所述，本件聲請人之每月收入既足以維持基本生活、負
    擔扶養義務，及履行債權人提議之協商條件，即難認聲請人
    有何不能清償債務之情事、或有何不能清償之虞之情形，故
    其主張情節既與本條例第3條所定要件不符 ，核其情形又屬
    無法補正，揆諸首開說明，本件聲請自不應准許。爰依消費
    者債務清理條例第3條、第8條，裁定如主文。至於，聲請人
    應再度本於消費者債務清理條例之理立法精神，重新檢視消
    費生活習慣，節約支出撙節開銷，重新向最大債權金融機構
    提出協商，若確有實質協商而不成立之情形，始得再向法院
    提出更生或清算之聲請，附此敘明。
中    華    民    國    98    年    9    月    23    日
                  民事第三庭  法  官    徐玉玲
上為正本係照原本作成
如不服本裁定，應於裁定送達後10日內，以書狀向本院提出抗告
，並繳納抗告費新臺幣1千元
中    華    民    國    98    年    9    月    23    日
                              書記官    陳靜怡


司法院資訊處製作；財團法人民間司法改革基金會備份。
